臺灣高等法院臺南分院刑事判決　　　　　95年度上訴字第37號
上　訴　人
即　被　告　戊○○
選任辯護人　蔡清河律師
上　訴　人
即　被　告　蔡佳龍原名為己○.
選任辯護人　蘇精哲律師
　　　　　　王建元律師
上　訴　人
即　被　告　乙○○
上列上訴人因重利案件，不服臺灣臺南地方法院94年度易字第67
6號中華民國94年11月29日第一審判決（起訴案號：臺灣臺南地
方法院檢察署93年度偵字第12361、93年度核退偵字第60號），
提起上訴，本院判決如下：
    主  文
原判決撤銷。
戊○○共同乘他人急迫，貸以金錢，而取得與原本顯不相當之重
利為常業，處有期徒刑壹年貳月；扣案如附表一 (除編號七外)
、二所示之物均沒收。
蔡佳龍共同乘他人急迫，貸以金錢，而取得與原本顯不相當之重
利為常業，累犯，處有期徒刑壹年；扣案如附表一 (除編號七外
)、二所示之物均沒收。
乙○○共同乘他人急迫，貸以金錢，而取得與原本顯不相當之重
利為常業，處有期徒刑拾月；扣案如附表一 (除編號七外)、二
所示之物均沒收。
    事  實
一、蔡佳龍 (原名己○○)於民國77年間因擄人勒贖案件，經本
    院判處有期徒刑15年確定，於78年2月3日起執行，83年2月
    6日假釋付保護管束，已於92年4月25日假釋期滿執行完畢。
二、戊○○綽號白先生與蔡佳龍及乙○○三人，共同基於常業重
    利之犯意。由戊○○自92年5月及5或6月間起，以月薪新台
    幣（下同）3萬5千元及4萬元之代價，分別雇用乙○○及蔡
    佳龍從事交付借款、收款之工作。先由戊○○於92年4月12
    日透過王克信，向陳郭秀招承租台南市○區○○路266巷1號
    3樓之2房屋做為營業場所 (以下簡稱崇明路營業所)。再分
    別以其15歲之外甥女陳湘婷之名義所申請之0000000000
    號電話，登載於借款名片供欲借款之人聯絡使用 (即附表一
    編號一所示名片)。以其名義，申請 (00)0000000號電話
    ，裝設於戊○○胞姐戶籍地之高雄市○○路65號6樓，以利
    用此線電話，傳真每日應收帳款人員名冊資料至崇明路營業
    所內，乙○○名義所申請之 (00)0000000號電話，供乙○○
    、蔡佳龍二人催討借款使用。以戊○○胞弟邱俊宏名義所
    申請之 (000)000000號電話，裝機於邱俊宏彰化縣和美鎮○○路42號之住所，利用此線電話，傳真每日應收帳款人員名
    冊資料，至崇明路營業所之前揭 (00)0000000電話，供乙○○、蔡佳龍二人催討債款之用。以其名義申請0000000000
    號行動電話，與乙○○之0000000000號電話聯絡，以指示乙○○、己○○二人有關借款及催討欠款事宜。並由戊○○雇
    請不詳姓名之人 (並無證據證明有共同之犯意）在台南縣、
    市各地散發內容為「市場攤販專屬大回饋，用戶最受惠，把
    高本金，低利息帶回家，錢小姐0000-000000」之廣告傳單
    ，表示可供借貸，意圖利用他人急迫、輕率、無經驗之際借
    款予他人。再由借款之人填據本票或借據，復以每3萬元為
    一會，借款每借一會，先從中扣除6千元或8千元，實取得2
    萬4千元或2萬2千元，爾後每日清償本息1千元。以此方式分
    別貸予急迫需用金錢之甲○○、丁○○、庚○○、丙○○等
    人3萬元、6萬元、9萬元及15萬元不等之金額，而取得與原
    本顯不相當，即相當於年息133%、300%、320%、240%之重利
    並均以之為常業。迄93年7月22日經警持原審核發之搜索票
    ，搜索崇明路營業所，扣得如附表一所示之物，93年9月15
    日再經警搜索戊○○於高雄縣鳥松鄉○○路16號之7住所後
    ，扣得如附表二所示之物。
三、案經台南縣警察局永康分局報請臺灣臺南地方法院檢察署檢
    察官偵查起訴。
    理  由
壹、按「被告以外之人於審判外之陳述，雖不符前四條之規定，
    而經當事人於審判程序同意作為證據，法院審酌該言詞陳述
    或書面陳述作成時之情況，認為適當者，亦得為證據。」、
    「當事人、代理人或辯護人於法院調查證據時，知有第159
    條第1項不得為證據之情形，而未於言詞辯論終結前聲明異
    議者，視為有前項之同意。」，刑事訴訟法第159條之5第1
    、2項分別定有明文。查證人甲○○、王克信、劉麗香、丁○○等人於警詢或檢察官偵查中之證述，固屬刑事訴訟法第
    159條第1項之傳聞證據，但於本院準備程序及言詞辯論時均
    一一提示或併朗讀要旨，而檢察官、被告及辯護人於本院言
    詞辯論終結前就上開供述證據或書證之證據能力均未聲明異
    議，且上開證據均係職司犯罪調查、偵查之公務人員依正當
    法定程序取得，本院審酌該言詞陳述或書證作成時之情況，
    認屬適當，揆諸上開規定，自得作為證據。次按被告以外之
    人於審判中死亡或有滯留國外或所在不明而無法傳喚或傳喚
    不到情形者，其於檢察事務官、司法警察官或司法警察調查
    中所為之陳述，經證明具有可信之特別情況，且為證明犯罪
    事實之存否所必要者，得為證據，刑事訴訟法第159條之3第
    1款及第3款，復定有明文。查被告固主張證人庚○○、丙○○之警詢、偵查中之證述無證據能力，聲請本院傳喚該二人
    到庭作證。但查證人庚○○已於95年2月3日死亡，有臺南縣
    楠西鄉戶政事務所答覆表在卷足憑（見本院卷第104頁）。
    又證人丙○○經本院傳喚及執行拘提未果，經查證結果係行
    方不明之人，有拘提未果之拘票及臺南市南區戶政事務所函
    在卷可證（見本院卷第194之1頁、第209-212頁）。而證人
    庚○○及丙○○等人均係在警方查獲被告乙○○、蔡佳龍以
    後，經由在被告工作及住所查扣之證物，循線通知證人到場
    作證之人，並非因還不出錢而向警察報案之人。則證人庚○○、丙○○之證言，應無誣陷被告等之可能，應認其證言具
    有特別可信性。至於證人庚○○、丙○○雖然尚未全部清償
    完畢，然而，苟被告乙○○、蔡佳龍並非交付借款、收取本
    息之人，證人庚○○、丙○○亦無昧於事實而指證之必要。
    是證人庚○○、丙○○等人於警詢中之證言，應認為具有特
    別可信之情形，而渠等所證述者，即為本件被告等常業重利
    之犯罪事實，依前開法條規定，應認為具有證據能力，均合
    先敘明。
貳、被告戊○○部分：
一、訊據被告戊○○對於申請上揭電話乙節固不否認，然矢口否
    認有常業重利犯行，辯稱：伊的綽號不是白先生，沒有經營
    地下錢莊，0000000000號電話雖是伊所申請，但是在使用後
    不久就遺失了，改以另支門號行動電話，做為通訊聯絡的工
    具。又0000000000號電話是伊姐姐的女兒陳湘婷所申請，該
    門號是誰在使用，伊不知道，不能因此推斷伊有常業重利的
    犯行。而崇明路營業所，雖是伊所承租，但伊只有使用2個
    月，生意不好，就把房子出租給其他的人。於93年9月間因
    接獲房東陳郭秀招的通知，要伊將房屋中的物品搬走，伊才
    回到承租的房子，將裏面裝有文件的電腦箱子帶回高雄縣鳥
    松鄉之家中，至警方搜索後才知道箱子裏面裝的是重利的文
    件，但那些文件都不是伊的。伊不認識乙○○、蔡佳龍。且
    借款人等人均無急迫、輕率或無經驗之情形云云。
二、本案經查：
(一)被告戊○○之頭髮均為黑色，惟右眼前額上方有一撮白髮，
    極為明顯 (見警一卷第183頁照片)，於本院開庭時仍有該特
    徵，而該特徵與綽號「白先生」即生明顯之連結。且由附表
    三所示，電話申請人部分，除由被告戊○○本人為申請人外
    ，其餘申請人或係其外甥女陳湘婷或係其弟邱俊宏或係同案
    被告乙○○，均與被告戊○○有關連。就其通訊對象及通訊
    內容觀之，亦可證明被告戊○○即「白先生」。
(二)又同案被告乙○○多次以其使用之0000000000號電話與戊○○所使用之0000000000號電話聯絡，有該二電話通聯紀錄在
    卷可參（見警一卷第148-149，151-153頁），且以被告乙○○名義申裝在崇明路營業所之000000000號電話亦與被告戊○○申裝在高雄之000000000號電話於93年9月10日零時起至
    同年月15日24時止，有多達九通之通聯，有通聯調閱查詢單
    在卷可佐（見警一卷第155-157頁），被告乙○○於原審已
    結證稱：其自受僱於「白先生」起，即在崇明路營業所居住
    至本案查獲為止，且查獲前未曾見過被告戊○○ (參原審易
    字卷第130頁)；查被告乙○○自陳受僱於「白先生」起，即
    在崇明路營業所居住至本案查獲為止，則其上開通聯，顯係
    與「白先生」為之，是被告戊○○顯然係「白先生」，否則
    何以被告乙○○會與被告戊○○有多次通聯？被告乙○○於
    原審結證稱：查獲前未曾見過被告戊○○云云，應係飾卸之
    詞。
(三)查證人即同案被告乙○○於原審固結證稱：其自受僱於「白
    先生」起，即在崇明路營業所居住至本案查獲為止，且查獲
    前未曾見過被告戊○○ (參原審易字卷第130頁)；證人即同
    案被告蔡佳龍在原審固亦結證稱：在本案查獲前，未曾見過
    被告戊○○ (參原審易字卷第140頁)。然而被告戊○○卻陳
    稱見過乙○○、蔡佳龍各一次 (參原審易字卷第158、160頁
    )等語。由上開被告三人之陳述，其間顯有矛盾，被告戊○○既自陳見過被告乙○○、蔡佳龍各一次，何以證人乙○○
    、己○○不敢承認見過被告戊○○？則證人乙○○、己○○
    是否為迴護被告戊○○而證稱被告戊○○非「白先生」等情
    ，即非無疑。
(四)附表二所示之物，係在被告戊○○位於高雄縣鳥松鄉住處查
    獲，被告戊○○於警詢中供稱：該物係與其所有之電腦一同
    裝在紙箱內的，其自崇明路營業所將之搬回之後即打開將電
    腦取出，並將紙箱丟掉等語 (見警一卷第4頁)。查被告戊○○既陳稱將崇明路營業所出租於他人居住，卻稱未將其置於
    屋內之物品帶走，已與常情不合。而被告戊○○經房東通知
    該租屋處出事情，始至該租屋處收拾其放置該處之物品，其
    既稱該處有交付他人居住使用，即已明知該處應有他人之物
    品放置，且該他人已經出事情，則被告戊○○要搬走紙箱時
    即應會小心檢視紙箱內是否有他人之物品，但其稱未檢查逕
    將之全部攜回高雄縣鳥松鄉住處，亦與常情不符。又被告戊○○於警詢自陳其回到高雄後即已將紙箱打開，將電腦搬出
    ，將紙箱丟掉時，即應知附表二所示之物為何，然其竟辯稱
    ：是員警在其家中查獲之後才知道附表二所示之物云云，更
    與社會經驗法則不合。又被告戊○○辯稱於93年9月14日至
    崇明路營業所將紙箱搬回高雄時，在該租屋處見到蔡佳龍等
    語(見警一卷第6頁)，如被告戊○○非白先生，則被告蔡佳
    龍焉有任由非白先生之被告戊○○將附表二所示供重利犯行
    所用之物，搬走之理。
(五)又崇明路營業所係被告戊○○於92年4月份所承租，其稱繳
    了2個月的房租 (即92年5、6月)之後即未再承租，而係由不
    詳姓名之人承受其承租權云云。然查，前揭房屋確係被告戊○○所承租，有承租契約在卷可稽 (見警一卷第158頁)，而
    其雇用乙○○、蔡佳龍之時間為92年5月間，二者間具有時
    間上之關連性。仲介被告戊○○承租崇明路營業所之證人王
    克信於警詢中證稱：戊○○租屋時有告知我，他是從事夜市
    窗簾販售的工作云云 (見警一卷第64頁)，而被告戊○○於
    警詢及原審審理中均供稱：承租該屋係從事測速器業務的推
    廣工作云云 (見警一卷第4頁、原審易字卷第154頁)，可見
    被告戊○○對王克信所陳述之承租原因，係故意不講真正原
    因，而有所隱瞞，則其承租崇明路營業所應非其告知王克信
    之「從事夜市窗簾販售的工作」，亦非被告戊○○於警詢及
    原審所供「從事測速器業務的推廣工作」，否則無隱瞞仲介
    人王克信之理，從而堪認係要從事非法工作，才有隱瞞實情
    之必要。另查被告辯稱未與房東終止租約，即由不詳姓名之
    人承受其承租權並使用該屋云云，顯與事理相違。因前揭房
    屋係被告戊○○所承租，如要由他人承受其租約，自應查明
    該人之姓名、住址，始會由不詳姓名之人承受其承租權並使
    用該屋，但被告戊○○於本案發生後迄今，竟稱不知該人之
    姓名、住址？如該不詳姓名之人嗣後不繳納房租，房東即會
    向被告戊○○請求繳納房租。又如該人於屋內從事非法之行
    為或竊取屋內房東所有之物逃離時，被告戊○○即會因他人
    之違法行為而遭人調查或代為賠償，故被告戊○○上開辯解
    實與常情不符，不足採信。
參、被告乙○○、蔡佳龍部分：
一、訊據上訴人即被告乙○○對於以上揭電話聯絡白先生及傳真
    乙節固不否認，惟矢口否認有常業重利犯行，辯稱：伊是92
    年10月起才受雇於白先生。工作內容是收款，至於收什麼款
    ，伊不知道，白先生說是收互助會會款。被告戊○○不是白
    先生。又借款人等人均無急迫、輕率或無經驗之情形云云。
    上訴人即被告蔡佳龍對於以上揭電話聯絡白先生及傳真乙節
    固不否認，惟矢口否認有常業重利犯行，辯稱：其係93年4
    月底、5月初起才受雇於白先生。其工作是收錢，至於收什
    麼錢，其不知道。只有收過丙○○的錢，沒有收過庚○○的
    錢，庚○○我不認識。被告戊○○不是白先生。又借款人等
    人均無急迫、輕率或無經驗之情形云云。
二、本案經查：
(一)被告乙○○於警詢中供稱：「（警方所查獲之物品為何人所
    有？）宣傳用廣告名片8百張、借款人所用卡片27張、商業
    本票1本、現金5萬8千7百元、機車讓渡書1份、借款人聯絡
    電話明細、應收帳款人員金額名冊17張、署名白先生廣告詐
    騙貼紙7張、署名鄭先生廣告詐騙貼紙3張、0000000000號行
    動電話SIM卡一張是我本人所有」等語；「（警方所查獲之
    物，你與蔡佳龍二人持有作何用途？）『宣傳用廣告名片』
    是散發給不特定人供借款用，『借款人所用卡片』是要給借
    款人知道及登記係於何時借款及該於何時還款之用，『商業
    本票』係讓借款人填據貸款金額以作為借款抵押之用，『現
    金5萬8千7百元』係我與蔡佳龍二人於93年7月22日當日向借
    款人所收取之利息及本金，『機車讓渡書』一份係借款人借
    款時所留存抵押之用，『借款人聯絡電話明細、應收帳款人
    員金額名冊』係向借款人催收借款之用，『署名白先生廣告
    詐騙貼紙及署名鄭先生廣告詐騙貼紙』是借款人如逾期未還
    錢，我及己○○，就會拿印有借款人身分證影本之廣告詐騙
    貼紙，至借款人家門口或借款人住處附近出入巷口張貼，使
    借款人歸還金錢，『0000000000號行動電話』係用來連絡借
    款人，以收取所借款項之用」等語 (以上見警一卷即永康分
    局93年11月10日永警刑字第0930004349號卷第15至第17頁)
    ；「 (公司如何放款？如何招攬借款人？）公司有僱請他人
    至台南縣、市公共場所，散發借款廣告名片（如警方所查扣
    ），借款人如有需要借款，再撥打名片上所留電話，以聯絡
    白先生」等語（見警一卷第18頁）；「（公司如何審核借款
    人之資格？）審核是由白先生自己認定，我知道的資格是借
    款人一定要有固定處所或攤位做生意」 (見警一卷第19頁）
    ；「（你拿錢給借款人之金錢與借款人所簽本票金額是否相
    同？）不同。借款人借錢以會為單位，每一會3萬元，借款
    人每會實拿現金2萬4千元至2萬7千元不等，但所簽本票面額
    為3萬元」（見警一卷第20頁）；「（你稱借款人借款每會
    為3萬元，借款期限為何？利息如何計算？借款人如何還款
    ？）每會3萬每期30天。借款人如借3萬，實拿2萬4千元至2
    萬7千元，利息3千至6千元，月息10分至20分，年息120分至
    240分。借款人每日還款，每借一會3萬元，每日還1千元」
    等語（見警一卷第20、21頁）依其供述內容，被告乙○○對
    於扣案證物之用途及借款金額與利息知之甚詳，已足認其明
    知扣案如附表一所示之物，係供重利使用及其所從事者，不
    單僅係收款，尚包括交付借款之工作。
(二)被告蔡佳龍於警詢中供稱：「（本分局所查扣之物件編號1
    至13號物件，有何項是你所有？）編號(3)商業本票2本，其
    中一本是在我手提包起獲的，(7)已填金額本票17張，也是在
    我的手提包起獲的」（見警一卷第36頁）；「（查獲之物件
    是否是從事地下錢莊所用之物件？）是的」（見警一卷第36
    頁）；「（你受何人僱請從事地下錢莊收款工作？）我受雇
    於綽號「白先生」之男子從事地下錢莊收款工作」（見警一
    卷第37頁）；「（如何從事地下錢莊工作？）綽號『白先生
    』傳真借款人名單到崇明路營業所我及乙○○現住處，我則
    與乙○○依傳真來之借款人名單及借款人連絡電話外出向借
    款人收取借款」（見警一卷第37頁）；「（扣案物品編號(1)
    市場攤販專屬大回饋宣傳用名片所留下之錢小姐0000000000
    是做何用途？）是四處散發供需要借錢之人聯絡」（見警一
    卷第38頁）；「（借款人所用卡片作何用途？）當我向借款
    人收款時，就在該卡格子內所記載之日期劃掉表示當日有收
    款」（見警一卷第39頁）；「（為何本票金額會從新台幣1
    萬5千元至6萬元不等？）看借款人借多少金額就需要簽多少
    金額的本票」（見警一卷第39頁）；「（寫有「警告…詐騙
    集團」之貼紙作何用途？）那些就是借款人如未償還借款時
    ，就製作該警告貼紙去借款人住處張貼以示警告，目的說是
    要借款人主動與白先生或鄭先生聯絡」（見警一卷第40頁）
    ；「（你在白先生所經營地下錢莊犯罪集團中，你從事何種
    工作？）我受雇綽號白先生之男子負責該地下錢莊收款工作
    」（見警一卷第49頁）；於檢察官偵查中供稱：「 (借3萬
    先扣6千元的，利息每天還1千元？）利息不一定是6千」（
    見93年度偵字第7753號卷第13頁）等語，足認被告蔡佳龍對
    於扣案物之用途知之甚詳，亦知借款之利息多少，堪認被告
    蔡佳龍應已知悉其受雇於白先生係從事重利犯行。
(三)證人丁○○、甲○○分別於警詢、檢察官偵查中證稱：借3
    萬元，實拿2萬4千元，30日利息6千元（丁○○部分，相當
    於年息300%）及借3萬元，實拿2萬7千元，30日利息3千元（
    甲○○部分，相當於年息133%），係被告乙○○交付貸款金
    額並負責收取本息等語 (分見警一卷第53-55頁、第59-61頁
    ，93年度核退偵字第60號卷第11頁，93年度偵字第12361號
    卷第22頁)。證人丙○○於警詢中證稱：借款15萬元，實際
    取得12萬元，30日利息3萬元（相當於年息240%），由蔡佳
    龍交付借款金額、乙○○每日催收本金5千元 (見警一卷第
    74至76頁)。證人庚○○於警詢中證稱：借款9萬元，實際取
    得6萬6千元，30日利息2萬4千元（相當於年息320%），由蔡
    佳龍交付借款金額，並且每日催收本金3千元 (見警一卷第
    68至第70頁)。其中證人庚○○於警詢雖亦證稱：「貸款是
    由自稱『小李』之男子所交付」等語 (見警一卷第69頁)，
    然其後再稱：是蔡佳龍交付貸款金額、蔡佳龍每日向我催收
    帳款等語 (見警一卷第70頁)；另觀之警卷內庚○○所指認
    之相片為被告蔡佳龍 (見警一卷第185頁)，且被告蔡佳龍之
    長相、體格，與被告乙○○迥異，又該照片、甚為清楚，顯
    見證人庚○○確實有指認被告蔡佳龍放款並收取利息，其所
    述「小李」一詞，應認係被告蔡佳龍對庚○○自稱其為小李
    ，不至於影響其對被告蔡佳龍常業重利之證述，亦足認明被
    告蔡佳龍不單從事收款之工作，亦從事交付借款之工作。
(四)被告乙○○所使用之0000000000號行動電話，多次提及證人
    甲○○之名字（見93年度聲搜字第667號卷內之通信譯文94
    年3月6日15時37分94年3月15日17時50分）。上開借款人等
    對於借款原因，分別於警詢中證稱為：我因賣水果，水果容
    易壞，沒有本錢補貨，就沒辦法賣，看到宣傳，才借錢等語
    （證人丁○○部分、見警一卷第60頁、核退偵卷第11頁、12
    361號偵卷第23頁）；當時急需現金週轉借錢（證人甲○○
    、庚○○、丙○○部分、分見警一卷第53、68、74頁）。按
    所謂急迫，指需要金錢或其他物品，其情形至為緊急迫切之
    義（最高法院91年度臺上字第913、3780、5775號判決參照
    ）。查證人丁○○、甲○○、庚○○及丙○○4人所支付之
    利息，換算為年利率達300%、133%、320%、240%，均已逾民
    法所定年利率不得超過20%之最高限制甚多。渠等苟非出於
    急迫，當不致借此高利貸款。衡諸社會借貸習慣，堪認被告
    乙○○、蔡佳龍所為係乘證人丁○○、甲○○、庚○○、丙○○等人急迫之際，貸予金錢而取得與原本顯不相當之重利
    。又證人丁○○未曾借過錢，縱其有參加合會之經驗；然依
    被告等收取本金之方式，與一般合會有異，證人丁○○在需
    款孔急之情形下，自行填寫高額利息，其急迫之情，亦為灼
    然（最高法院93年度臺上字第935號等判決參照）。
(五)被告蔡佳龍對於其自何時起受雇於白先生乙節，前後供述分
    別為：(1)93年5月 (見警一卷第37、38頁)；(2)93年5月中旬
    (見核退偵卷第13頁)；(3)93年5月 (見偵12361號卷第14頁)
    (4)92年5月 (見原審卷第27頁)。查證人丙○○於警詢中證稱
    ：我於93年4月左右曾向一男子借錢，由綽號「阿泉」之男
    子交付，阿泉就是蔡佳龍 (見警一卷第74、75、76頁)；證
    人庚○○於警詢中證稱：我於92年5、6月間，曾向自稱「白
    先生」的男子借款，所借的款項，是由自稱「小李」的男子
    交付的，而小李就是蔡佳龍，被告三人我只認識蔡佳龍等語
    (見警一卷第68頁)。而參酌較早借款之證人庚○○與被告蔡
    佳龍並無怨隙，應無故意攀誣被告蔡佳龍之理。又其未見過
    被告戊○○與乙○○，自然對於唯一與其有接觸過之被告蔡
    佳龍有極為深刻之印象，因此應無指認錯誤之可能。再參酌
    依被告乙○○與蔡佳龍之證述，渠二人之工作，除證人乙○○應彙整其與被告蔡佳龍所收款項轉帳給「白先生」外，內
    容全然相同。又被告乙○○受僱於「白先生」之時間，依渠
    等供述，約早於被告蔡佳龍半年，但被告蔡佳龍之工作薪水
    ，遠高於被告乙○○5千元，令人匪夷所思。雖被告蔡佳龍
    辯稱：其係開汽車，「白先生」另外補貼油錢5千元云云，
    然依一般社會常情，員工交通費如應由老闆支付者，原則上
    ，應實報實銷；如為求簡便，補貼之交通費用應一致，豈有
    依自備交通工具不同，駕駛汽車者，補貼5千元，騎乘機車
    者，分文未補貼之理？顯見被告蔡佳龍受僱於「白先生」時
    間，絕非起自93年5月而已。再反觀證人庚○○於警詢中之
    證言：約於92年5、6月借款，係由蔡佳龍交付放款金額等語
    (見警一卷第68、70頁)可證，被告蔡佳龍應係自92年5月起
    ，即開始從事重利放款、收款工作。
(六)被告乙○○對於其自何時起受雇於白先生乙節，雖前後供述
    分別為：(1)92年10月 (見警一卷第18頁)；(2)92年10月中旬
    (見核退偵卷第12頁)；(3)92年11、2月 (見12361號偵卷第14
    頁)；(4)92年10月 (查獲前10月)( 見同上偵卷第44頁)；(5)
    92年10月底 (見原審卷第5頁)云云。然查：被告乙○○受雇
    於白先生之時間較被告蔡佳龍為早，此為被告乙○○及蔡佳
    龍所不爭執，而依前所述，被告蔡佳龍既係自92年5、6月間
    起，則被告乙○○，亦應自92年5月間起受雇於白先生較為
    正確。且被告乙○○對於自92年5月起受僱於「白先生」一
    情於原審準備程序中坦白承認，且列為本案不爭執之事項（
    見原審卷第27、32頁），被告乙○○於警偵訊中辯稱自92
    年10或11月間起受雇及事後於原審審理中經改列為證人時再
    改稱：自92年10月方受僱於「白先生」云云，均不足取。
肆、論罪科刑部分：
一、被告行為後，刑法第345條常業重利罪處罰之規定，業於94
    年2月2日修正公布刪除，並於95年7月1日施行，則被告之犯
    行，因行為後新法業已刪除常業重利罪之規定，即應按每一
    個犯行各論以一罪，其數個犯行即應論以數罪，併合處罰，
    其併合處罰結果顯然不利於被告，依刑法第2條第1項規定比
    較，自以適用舊法即修正前刑法第345條規定，對被告較為
    有利。按刑法上所謂常業犯，係指反覆以同種類行為為目的
    之社會活動之職業性犯罪而言，至於犯罪所得之多寡，是否
    恃此犯罪為唯一之謀生職業，則非所問，縱令兼有其他職業
    ，仍無礙於該常業犯罪之成立（最高法院85年度台上字第51
    0判例參照）。查被告乙○○、蔡佳龍均以月薪3萬5千元及4
    萬元受僱於綽號白先生之被告戊○○從事重利行為，已如前
    述，而渠等係依據被告戊○○所傳真之應收帳款人員名冊，
    每日向借款人收、放款，其支領月薪，反覆實施放款、收款
    之工作，應認係常業犯。此外，復有上揭電話彼此互相聯絡
    之通聯紀錄及在崇明路營業所，扣得如附表一所示之物，在
    被告戊○○位於高雄縣鳥松鄉住處，扣得附表二所示之物可
    證。查被告等人經營地下錢莊之時間已逾一年，且由扣案之
    宣傳用名片800張、借款人所用卡片27張、已填載金額之本
    票17張、應收帳款人員金額名冊300餘張、並有署名白先生
    警告詐騙集團貼紙7張、有署名鄭先生警告詐騙集團貼紙3張
    有署名黃昭銘先生警告詐騙集團貼紙1張、傳真機等物觀之
    ，堪認頗具規模，顯係以放貸於借款人及借款金額不少，以
    收取高額利息之重利，係以之為生活之資，應屬常業犯無疑
    。從而本件事證明確，被告等人犯行均堪予認定。
二、按刑法第344條及第345條重利及常業重利罪，雖以行為人利
    用借款人「急迫、輕率或無經驗」而貸以金錢為要件，但「
    急迫」、「輕率」或「無經驗」係各別獨立之構成要件，向
    行為人借得金錢並支付顯不相當重利之借款人符合其中之一
    項要件，行為人即應認已該當於重利罪之構成要件，不以上
    述三種情形均須符合為必要。核被告戊○○、乙○○、蔡佳
    龍等人乘他人急迫，貸以金錢，而取得與原本顯不相當之重
    利為常業，所為係犯刑法第345條之常業重利罪，起訴書雖
    論被告等三人係犯刑法第344條之普通重利罪，惟經公訴檢
    察官於原審當庭更正起訴法條為刑法第345條之常業重利罪
    ，自無變更起訴法條之必要。又被告等三人間有犯意之聯絡
    ，行為之分擔，均為共同正犯。次查被告蔡佳龍於77年間因
    擄人勒贖案件，經本院判處有期徒刑15年確定，於92年4月
    25日假釋期滿執行完畢，有臺灣高等法院被告全國前案紀錄
    表在卷可查，其受有期徒刑之執行完畢，5年以內再犯本件
    有期徒刑以上之罪，為累犯。查被告蔡佳龍係受徒刑之執行
    完畢5年以內「故意」再犯本件有期徒刑以上之罪，依修正
    前刑法第47條及修正後同條第1項規定均成立累犯，但修正
    前後之規定於被告蔡佳龍並無有利或不利情形，不生依刑法
    第2條第1項比較適用問題，即應適用修正後刑法47條第1項
    規定，論以累犯並加重其刑。
三、原審認被告罪證明確，因予論罪科刑，固非無據。惟查：(一)
    刑法於94年2月2日修正，於95年7月1日施行，修正前刑法第
    345條常業重利罪處罰之規定已刪除，原審未及依新刑法第2
    條第1項比較新舊法，即逕適用修正前刑法第345條常業重利
    予以論罪科刑，即有未當。(二)證人甲○○、王克信、劉麗香
    、丁○○等人於警詢或檢察官偵查中之證述，何以有證據能
    力，及證人庚○○、丙○○於警詢、偵查中之證述，被告已
    主張證人庚○○、丙○○之警詢、偵查中之證述無證據能力
    ，何以於本案仍得採為證據，原審未予查明，即逕為採用，
    亦有可議。被告三人上訴否認犯行，固不足採，惟原判決既
    有上開不當之處，自屬無可維持，應由本院將原判決予以撤
    銷改判，以期適法。爰審酌被告等人犯罪之動機、目的為一
    已私利、犯罪手段、所造成之損害，被告等三人犯罪後於罪
    證明確之情形下，尤矯言掩飾犯行，不知悛改，及被告戊○○係總其成者、被告蔡佳龍有累犯前科等一切情狀，分別量
    處如主文所示之刑，以資懲儆。扣案附表一、二所示之物，
    為被告戊○○所有，供被告等三人犯罪所用或供犯罪預備之
    物，併依法宣告沒收 (除附表一編號七外)。至附表一編號
    七所示已填載金額之本票17張，為被告戊○○所有，雖為被
    告等犯罪所得之物，然本票屬有價證券，為票據持有人行使
    票據上權力之依據，被告等雖因常業重利犯行，而取得票據
    上記載之與原本顯不相當之重利，而犯重利罪，然各該借款
    人確實積欠被告等借款，為使被告等得以對於各借款人就原
    借款額度及20%之最高利率限制內求償，爰不為沒收之宣告
    。
據上論斷，依刑事訴訟法第369條第1項前段、第364條、第299條
第1項前段，刑法第2條第1項前段、第28條、修正前刑法第345條
、刑法第47條第1項、第38條第1項第2款，判決如主文。
本案經檢察官江守權到庭執行職務。
中　　華　　民　　國　　96　　年　　1  　月　　16   　日
                  刑事第一庭   審判長法　官  黃崑宗
　　　　　　　　　　　      　 　　　法　官  夏金郎
　　　　　　　　　　　      　 　　　法　官  王明宏
以上正本證明與原本無異。
如不服本判決，應於收受本判決後十日內向本院提出上訴書狀。
其未敘述上訴理由者並得於提起上訴後十日內向本院補提理由書
狀（均須按他造當事人之人數附繕本）「切勿逕送上級法院」。
　　　　　　　　　　　　　　　　　　 書記官  黃全忠
中　　華　　民　　國　　96　　年　　1 　　月　　17　　日
附錄本案論罪科刑法條：
中華民國刑法第344條（重利罪）
乘他人急迫、輕率或無經驗貸以金錢或其他物品，而取得與原本
顯不相當之重利者，處1年以下有期徒刑、拘役或科或併科1千元
以下罰金。
中華民國刑法第345條（常業重利罪）
以犯前條之罪為常業者，處5年以下有期徒刑，得併科3千元以下
罰金。
附表一：
┌──┬────────────┬──┬───┐
│編號│品                    名│單位│數  量│
├──┼────────────┼──┼───┤
│ 一 │宣傳用名片              │張  │800   │
├──┼────────────┼──┼───┤
│ 二 │借款人所用卡片          │張  │27    │
├──┼────────────┼──┼───┤
│ 三 │商業本票                │本  │2     │
├──┼────────────┼──┼───┤
│ 四 │現金                    │新台│58700 │
│    │                        │幣 (│      │
│    │                        │元) │      │
├──┼────────────┼──┼───┤
│ 五 │機車讓渡書              │份  │1     │
├──┼────────────┼──┼───┤
│ 六 │借款人聯絡電話名細      │張  │1     │
├──┼────────────┼──┼───┤
│ 七 │已填載金額之本票        │張  │17    │
├──┼────────────┼──┼───┤
│ 八 │應收帳款人員金額名冊    │張  │17    │
├──┼────────────┼──┼───┤
│ 九 │署名白先生警告詐騙集團貼│張  │7     │
│    │紙                      │    │      │
├──┼────────────┼──┼───┤
│ 十 │署名鄭先生警告詐騙集團貼│張  │3     │
│    │紙                      │    │      │
├──┼────────────┼──┼───┤
│十一│0000000000號行動電話SIM │張  │1     │
│    │卡                      │    │      │
└──┴────────────┴──┴───┘
附表二：
┌──┬────────────┬──┬───┐
│編號│品                    名│單位│數  量│
├──┼────────────┼──┼───┤
│ 一 │應收帳款人員金額名冊    │張  │296   │
├──┼────────────┼──┼───┤
│ 二 │署名黃昭銘先生警告詐騙集│張  │1     │
│    │團貼紙                  │    │      │
├──┼────────────┼──┼───┤
│ 三 │電話傳真機              │台  │1     │
├──┼────────────┼──┼───┤
│ 四 │電腦磁片                │張  │1     │
└──┴────────────┴──┴───┘
附表三：
    ┌─┬─────┬───┬─────────────┐
    │編│電話號碼  │申請人│通訊對象及通訊內容        │
    │號│          │      │                          │
    ├─┼─────┼───┼─────────────┤
    │  │0000000000│陳湘婷│本件被告等重利行為之廣告宣│
    │  │          │（15歲│傳名片上之電話號碼。      │
    │1.│          │，邱俊│                          │
    │  │          │成之外│                          │
    │  │          │甥女）│                          │
    ├─┼─────┼───┼─────────────┤
    │  │00-0000000│戊○○│裝機地址為高雄市○○路65號│
    │  │          │      │6樓，為被告戊○○胞姐之戶 │
    │2.│          │      │籍地，「白先生」利用此線電│
    │  │          │      │話，傳真每日應收帳款人員名│
    │  │          │      │冊資料與被告乙○○、己○○│
    │  │          │      │之工作地點（00-0000000）  │
    ├─┼─────┼───┼─────────────┤
    │  │000-000000│邱俊宏│裝機地址為彰化縣和美鎮菊東│
    │  │          │（邱俊│路42號，為被告戊○○胞弟之│
    │  │          │成之胞│住所，「白先生」亦利用此線│
    │3.│          │弟）  │電話，傳真每日應收帳款人員│
    │  │          │      │名冊資料予被告乙○○、蔡龍│
    │  │          │      │泉之工作地點（00-0000000）│
    ├─┼─────┼───┼─────────────┤
    │  │0000000000│戊○○│「白先生」使用之電話，被告│
    │4.│          │      │乙○○以0000000000 與打此 │
    │  │          │      │電話與「白先生」聯絡      │
    ├─┼─────┼───┼─────────────┤
    │  │00-0000000│乙○○│裝機地址為崇明路營業所，被│
    │5.│          │      │告乙○○以此線電話撥打邱俊│
    │  │          │      │成申請使用之00-0000000多次│
    │  │          │      │。                        │
    └─┴─────┴───┴─────────────┘
